福建金門地方法院民事判決
108年度重訴字第7號
原      告  黃奕文  
訴訟代理人  史乃文律師              
複代  理人  邱柏榕律師
被      告  蔡福源  
            黃美禎  
上列當事人間請求確認優先承買權存在事件，本院於民國110年1
0月4日言詞辯論終結，判決如下：
    主  文
確認原告對本院100年度司執字第1723號強制執行事件所拍賣如
附表標別1、2所示不動產之優先承買權存在。
訴訟費用由被告負擔。
    事  實
一、被告經合法通知，均未於言詞辯論期日到場，核無民事訴訟
    法第386條所列各款情形，爰依原告聲請，由其一造辯論而
    為判決。
二、確認法律關係之訴，非原告有即受確認判決之法律上利益者
    ，不得提起之，民事訴訟法第247條第1項前段定有明文。又
    所謂即受確認判決之法律上利益，係指法律關係之存否不明
    確，原告主觀上認其在法律上之地位有不安之狀態存在，且
    此種不安之狀態，能以確認判決將之除去者而言（最高法院
    52年台上字第1240號判例要旨參照）。查本件原告起訴主張
    對於如附表標別1、2所示坐落金門縣○○鎮○○○段000○0000地
    號土地（下稱系爭541、1296土地）之優先承買權係存在，
    而為被告所否認，則原告對系爭541、1296地號土地之優先
    承買權存否，於兩造間即有爭執，此亦關乎其是否得對系爭
    土地行使優先承買權，堪認原告主觀上就此法律上地位確有
    不安之狀態，且能以確認判決將之除去，是原告請求確認系
    爭優先承買權存在，即有確認利益，合先敘明。
三、原告主張： 
  ㈠系爭541、1296土地原為訴外人即原告父親黃順良所有，因向
    訴外人辛清可借款而以系爭541、1296土地所有權全部設定
    抵押權用以擔保辛清可之債權。嗣辛清可於100年間持本院
    之拍賣抵押物裁定聲請拍賣系爭541、1296土地（下稱系爭
    執行程序），黃順良於94年4月19日死亡，系爭541、1296土
    地由被繼承人黃順良之繼承人即原告、黃清全、黃奕成、黃
    奕德、黃鎮平、黃奕武、黃獻能、黃獻森、黃麗鳳、黃佩玟
    、黃明娟、黃明珠、羅會釗、羅會錡、羅筱芬等15人繼承而
    公同共有。於上開執行程序中，系爭541、1296土地經本院
    以105年度重訴字第8號判決准予分割為分別共有。
  ㈡系爭541、1296土地於107年9月18日進行第三次拍賣時，系爭
    541土地由被告蔡福源得標、系爭1296土地由被告黃美禎得
    標，原告依本院通知聲明行使優先承買權，惟遭鈞院以原告
    為債務人且不符土地法共有人優先承買權之規定駁回。然依
    最高法院105年台抗字第381號之裁定意旨，繼承人對於因限
    定繼承或拍賣物僅對債務負有限責任，因此對抵押物行使優
    先承買權並無禁止必要，可允許行使優先承買權，且土地法
    34條之1第4項共有物優先承買權之規定亦係在簡化共有關係
    立法意旨，均得認係本件原告得行使優先承買權之依據。是
    原告爰依民事訴訟法第247條第1項前段、上開最高法院裁定
    意旨及土地法第34條之1規定提起本訴確認原告對系爭執行
    程序所拍賣之系爭541、1296土地之優先承買權存在。
  ㈢並聲明如主文第一項所示。
四、被告答辯：
  ㈠被告蔡福源：
  1.原告所引最高法院105年台抗字第381號裁定之事實基礎 與
    本件並不完全相同，不適用於本件爭點。而原告所引土地法
    第34條之1優先承買權之情形亦與本件不同，蓋本件係拍賣
    系爭土地全部，而非僅拍賣部分之應有部分，行使抵押權拍
    賣系爭土地全部與本件以共有物行使優先承買權情形亦不相
    同，原告所引最高法院96年台抗字735號裁定意旨亦與本件
    事實不相符，應無比附援引餘地。
  2.而關於最高法院108年台抗字第590號裁定，將繼承人應負物
    的有限責任與取得共有人之優先承買權混為一談。蓋債務人
    不得應買係基於債務人應先清償所積欠債務，所以禁止應買
    ，繼承人對物負有限責任，故例外可允許買受，而共有物之
    優先承買權係為簡化共有關係，而使共有人有優先承買權，
    但最高法院卻將繼承人對物負有限責任容許應買之情形解釋
    成共有人可行使優先承買權，並與繼承人與拍賣物容有向來
    使用狀況及舊有感情混為一談，適用情形與立法目的顯然不
    同，自不能比附援引。
  3.綜上，原告確認對系爭541、1296土地優先承買權存在顯無
    理由，應予駁回。
  ㈡被告黃美禎：
    如原告認其有優先承買權，應在第一、二拍的時就主張，而
    不是在被告拍定後才主張有優先承買權。優先承買權的部分
    原告應事先就已知道而非拍定後始主張。
  ㈢並均聲明駁回原告之訴等語。
五、爭執事項：
    原告對系爭541、1692土地之優先承買權存在與否？
六、本院之判斷：
  ㈠按土地法第34條之1 第4 項規定：共有人出賣應有部分時，
    他共有人得以同一價格共同或單獨優先承購。此項優先承購
    權，係法定形成權之性質，不容任意剝奪。上開規定，於強
    制執行拍賣債務人應有部分時，亦有適用。又強制執行程序
    就被繼承人所遺土地之全部為執行時，限定繼承人雖列為執
    行債務人，惟其僅係就遺產負物的有限責任，與一般負無限
    責任之債務人性質不同，如允許其應買以保有其財產，不生
    強制執行法第70條第6項限制債務人不得應買之立法疑慮，
    對債權人又無不利，自無禁止之必要，應准許限定繼承人得
    為應買。準此，執行法院代全體限定繼承人立於出賣人地位
    ，出賣土地之全部於第三人，就各該限定繼承人（共有人）
    而言，仍不失為出賣其應有部分。考量限定繼承人對該財產
    之感情，或向來之使用狀況，如准其行使優先承購權，亦不
    影響債權人以最高（拍定）價清償債務之利益，依相同之法
    理，應認限定繼承人（共有人）仍得行使其優先承購權(最
    高法院108年度台抗字第590號裁定意旨參照）。
  ㈡原告主張上開事實，業據其提出本院87年度拍字第4號民事裁
    定、105年度重訴字第8號民事判決各1份、系爭541、1692土
    地之土地登記第二類謄本影本、本院民事執行處107年9月19
    日金院春100司執平字第1723號函各2份，及本院民事執行處
    108年1月9日金院春100司執平字第1723號函1份等件為證（
    本院卷一第29至64頁），並經本院職權調閱系爭541、1692
    土地公務登記謄本、地籍異動索引核閱無誤（本院卷一第32
    7至391頁），自堪信原告主張為真實。
  ㈢經查，原告於系爭執行程序列為執行債務人，且經辛清可另
    提起本案訴訟，並經金門高分院以104年度上字第6號判決，
    命原告與其他繼承人等15人應於繼承黃順良之遺產範圍內，
    就黃順良之債務負清償責任，有最高法院108年度台抗字第5
    90號民事裁定在卷足憑（本院卷一第137至139頁）。
  ㈣則辛清可既係持前述拍賣抵押物裁定為執行名義，聲請拍賣
    黃順良所遺系爭541、1692土地，原告係黃順良之限定繼承
    人，並登記為系爭土地分別共有人之一，固於系爭執行程序
    列為執行債務人，惟其僅就抵押物即系爭541、1692土地負
    物的有限責任，且原告業經上開判決確定僅就繼承黃順良所
    遺之遺產範圍內，為黃順良之債務負清償責任，足見原告並
    無以抵押物以外之財產，或其固有財產對辛清可負有清償債
    務之義務，若許其就分別共有之系爭土地行使優先承購權，
    揆諸前揭說明，並未違反土地法第34條之1第4項及強制執行
    法第70條第6項規定之精神。
  ㈤又被告蔡福源辯以：最高法院108年台抗字第590號裁定，將
    繼承人應負物的有限責任與取得共有人之優先承買權混為一
    談云云，惟依土地法第34條之1第4項簡化共有關係，以促進
    土地之有效利用之立法意旨，本院就原告於系爭執行程序雖
    列為債務人，原告既為黃順良限定繼承人，且為系爭541、1
    692土地之分別共有人之一，其於系爭執行程序以共有人即
    第三人之身分行使優先購買權，不違背強制執行法第113 條
    、第70條第6項之規定，已如上述，被告仍執前詞以辯，委
    無足採。
  ㈥末被告黃美禎辯以：原告事先已知有優先承買權，即應於第
    一、二拍時主張，而非於被告拍定後始主張云云，然原告既
    於被告拍定系爭541、1692土地後，經本院通知是否行使優
    先承買權，並於期限內行使，其對於系爭541、1692土地優
    先承買權之行使於法無違，是被告所辯，自不可採。   
七、綜上所述，原告主張依民事訴訟法第247條第1項，起訴請求
    確認原告對系爭541、1692地號土地存在優先承買權，並聲
    明如主文第一項所示，為有理由，應予准許。
八、本件事證已臻明確，兩造其餘攻擊防禦方法及所提之證據，
    經本院斟酌後，認與判決結果不生影響，爰不一一論列，附
    此敘明。
九、訴訟費用負擔之依據：民事訴訟法第78條、第85條第1項。 
中　　華　　民　　國　　110 　年　　10　　月　　29　　日
                  民事第二庭  法  官  黃佩穎
以上正本係照原本作成。
如對本判決上訴，須於判決送達後20日內向本院提出上訴狀。如
委任律師提起上訴者，應一併繳納上訴審裁判費。
中　　華　　民　　國　　110 　年　　10　　月　　29　　日
                              書記官  李偉民
附表：
標別：1
100年度司執字第1723號       土地坐落    面積 權利範圍 拍定價格 （新臺幣） 縣市 鄉鎮市區 段 地號 平方公尺   金門縣 金沙鎮 汶沙測 541 555.18 全部 4,500,000元 使用分區編定係金門特定計畫劃設之自然村專用區       
標別：2 
100年度司執字第1723號       土地坐落    面積 權利範圍  拍定價格 （新臺幣） 縣市 鄉鎮市區 段 地號 平方公尺   金門縣 金沙鎮 汶沙測 1692 297 全部 3,850,000元 使用分區編定係金門特定計畫劃設之自然村專用區